【裁判字號】    92,親,18
【裁判日期】    921219
【裁判案由】    確認親子關係存在及不存在
【裁判全文】
臺灣雲林地方法院民事判決  九十二年度親字第一八號
    原      告  己○○
                胡王阿
                乙○○
                甲○
                右四人共同送.
                  四樓）
    被      告  丁○○    住同.
    右被告選任
    特別代理人  丙○○    住桃.
右當事人間請求確認親子關係事件，於九十二年十二月三日辯論終結，本院判決如左
：
    主        文
確認被告丁○○與原告己○○、胡王阿間親子關係不存在。
確認被告丁○○與原告乙○○、甲○間親子關係存在。
訴訟費用由被告負擔。
    事        實
甲、原告方面：
一、聲明：如主文第一、二項所示。
二、陳述：
（一）原告己○○、胡王阿係夫妻，原告甲○為胡王阿之姊。民國五十六年五、
      六月間，甲○與其夫即乙○○生下一子，但因該子疑有智障，且乙○○夫婦家
      境清貧無力扶養，而己○○為現役軍人，當時未育有子女，為領取軍人眷屬口
      糧，並協助解決吳家困境，原告四人乃基於偽造文書之概括犯意，由己○○於
      五十六年十月十二日至桃園縣大溪戶政事務所偽稱該子為己○○、胡王阿之
      子，並取名為丁○○而為戶籍登記。
（二）上開事實，已經己○○自首，並經台灣桃園地方法院簡易處刑確定在案，且原
      告己○○、胡王阿與被告丁○○間確無血緣關係，並有行政院國軍退除役官
      兵輔導委員會嘉義榮民醫院親子鑑定報告一份可稽；而丁○○為乙○○與甲○
      之婚生子，亦可經由ＤＮＡ親子血緣鑑定可得證明。本件原告己○○、胡王阿
      主觀上與被告丁○○間之親子關係之存否有爭執，其法律上地位處於不安之
      狀態，得依確認判決除去該不安之狀態，且為求血緣關係之真實性，認被告丁○○應更正戶籍上記載，使血緣、身分關係明確，因而認原告己○○等人有即
      受確認判決之法律上利益。
（三）又被告丁○○既為原告乙○○、甲○婚生子，只因乙○○夫妻當時家境困難，
      出此下策，將丁○○登記為原告己○○、胡王阿之子，致父母子女間私法上
      之身分關係不明確，使法律關係有不安狀態，此種法律上不安狀態得以確認判
      決除去，自應認原告乙○○等人有即受確認判決之法律上利益，為此依民事訴
      訟法第二百四十七條第一項之規定，提起本件訴訟等語。
三、證據：提出戶籍謄本二紙、判決書影本一份、及親子鑑定報告影本一份為證。
乙、被告方面：
一、聲明：駁回原告之訴。
二、陳述：
（一）被告丁○○對於原告己○○、胡王阿表示被告非其所生之事實，不爭執。
（二）被告丁○○對於原告乙○○、甲○表示被告為其所生之事實，不爭執。
      理      由
一、按關於認諾及訴訟上自認或不爭執事實之效力之規定，於第五百八十九條及第五
    九十二條之訴，不適用之，民事訴訟法第五百九十四條定有明文。本件被告對於
    對於原告己○○、胡王阿表示被告非其所生；對於原告乙○○、甲○表示被告
    為其所生之事實，均不爭執，惟依民事訴訟法第五百九十四條之規定，本院不得
    本於該不爭執之事實，為被告敗訴之判決，合先敘明。
二、又確認法律關係之訴，非原告有即受確認判決之法律上利益者，不得提起之；確
    認證書真偽或為法律關係基礎事實存否之訴，亦同。前項確認法律關係基礎事實
    存否之訴，以原告不能提起他訴訟者為限。民事訴訟法第二百四十七條第一、二
    項定有明文。該條文修正立法意旨，乃因原條文僅規定除確認法律關係成立或不
    成立，始得提起確認之訴，適用範圍過於狹窄，是修正後包括法律關係成立或不
    成立，及法律關係存在或不存在，有即受確認判決之法律上利益者，均得提起確
    認之訴，且為發揮確認之訴預防及解決紛爭之功能，亦擴大對於事實亦得提起之
    。而民事訴訟法第二百四十七條所謂即受確認判決之法律上利益，係指因法律關
    係之存否不明確，致原告私法上之地位有受侵害之危險，而此項危險得以對於被
    告之確認判決除去者而言。又法律上父母子女關係是否存在，不僅影響雙方之身
    分，且有關於雙方因該身分而產生之法律關係，亦將隨之而變動，故認父母子女
    間並無血緣或法定親子關係存在，可由該父母、子女或其他利害關係之第三人，
    提起確認親子關係不存在之訴，以除去其不實之親子關係。再者，戶籍登記之記
    載，為身分之一種說明，其登記自有相當之證明力，故關於已為戶籍登記之親子
    關係存否，固屬私權關係，惟事涉公益，除經司法機關裁判確定或當事人提出有
    效證明文件申請更正外，尚不得由登記親子關係之雙方，直接逕自協同辦理更正
    登記。本件被告戶籍登記之父母親為己○○、胡王阿，有戶籍謄本可按。因上
    開戶籍之登記，致其等親子關係之存在與否不明確，而影響其等身分上之法律關
    係，參以親子關係雖為自然事實，然該事實將衍生諸多之法律問題，此項事實無
    法以他訴訟代之。揆諸前開說明，原告即有依民事訴訟法第二百四十七條之規定
    ，提起確認親子關係等訴訟之必要，應認原告起訴有即受確認判決之法律上利益
    。
三、原告主張之上開事實，已據其提出戶籍謄本二紙、刑事判決書影本一份、及親子
    鑑定報告影本一份為證，並為被告所不爭執，參以行政院國軍退除役官兵輔導委
    員會嘉義榮民醫院就己○○、胡王阿與被告丁○○親子鑑定結果，其親子關係
    概率為否定親子關係，結論欄並記載：「依白血球表面組織抗原基因分型法，己○○、丁○○否定其親子關係」。而本院再囑託行政院國軍退除役官兵輔導委員
    會嘉義榮民醫院就乙○○、甲○與被告丁○○親子鑑定結果，其親子關係概率為
    百分之九九點七一，結論欄並記載：「依白血球表面組織抗原基因分型法，乙○○、甲○、丁○○無法排除其親子關係」，各有該親子鑑定報告書可稽。原告就
    此主張，自堪信為實在。從而，原告訴請確認被告丁○○與原告己○○、胡王阿
    間親子關係不存在；被告丁○○與原告乙○○、甲○間親子關係存在，揆諸上
    揭說明，即無不合，應予准許。
四、據上論結，本件原告之訴為有理由，依民事訴訟法第八十五條第一項前段、第七
    十八條，判決如主文。
中      華      民      國    九十二    年     十二     月     十九     日
                                        臺灣雲林地方法院家事法庭
~B法      官  林秋火
右為正本係照原本作成。
如對本判決上訴，應於判決送達後二十日內向本院提出上訴狀。（須附繕本）
中      華      民      國    九十二    年     十二     月     十九     日
~B法院書記官  林豐民


司法院資訊處製作；財團法人民間司法改革基金會備份。
